臺灣臺北地方法院刑事判決　　　　　　　　　　　　九十一年度訴字第一一一七號
　　公　訴　人　臺灣臺北地方法院檢察署檢察官
　　被　　　告　丙○○
　　　　　　　　乙○○
右列被告等因偽造文書等案件，經檢察官提起公訴（九十一年度偵緝字第一一四二號
），本院判決如左：
    主      文
丙○○共同連續行使變造私文書，足以生損害於公眾及他人，處有期徒刑捌月。
乙○○共同連續行使變造私文書，足以生損害於公眾及他人，處有期徒刑陸月，如易
科罰金以參佰元折算壹日。
    事      實
一、丙○○於民國八十九年、九十一年間曾因違反毒品危害防制條例，分別經臺灣板
    橋地方法院以八十九年度重簡字第一五０四號及九十一年度重簡字第三五一號，
    各判處有期徒刑五月、六月確定；乙○○則曾於八十一年間因違反麻醉藥品管理
    條例案件，經臺灣板橋地方法院以八十一年度易字第一七八六號判處有期徒刑三
    月確定，而於八十二年五月十一日易科罰金執行完畢（丙○○、乙○○二人均未
    構成累犯），詎渠等二人均不知悔改，竟共同基於意圖為自己不法所有之概括犯
    意，由丙○○於九十年十一月十一日上午八時許，在台北縣三重市○○路永福國
    小附近提供如附表編號一所示已變造末四碼為中獎號碼之統一發票收執聯四張（
    中獎金額均為新台幣一千元）交予乙○○，由乙○○持該四張變造之中獎統一發
    票收執聯，於九十年十一月十一日上午九時三十分許，至臺北市中山區○○○路
    ○段五十六號之全家便利商店，表示欲兌換等值之香菸、電話卡及其他日用商品
    ，以此詐術使該全家便利商店之雇員陷於錯誤而交付等值之商品，足以生損害於
    全家便利商店及財政部對統一發票兌獎管理之正確性；復於同日下午五時許，由
    丙○○在臺北市中山區○○○路○段四十八巷內，將如附表編號二所示已變造末
    四碼為中獎號碼之統一發票收執聯六張（中獎金額均為新台幣一千元）交予乙○
    ○，再由乙○○持該六張變造之中獎統一發票收執聯至同一地點之全家便利商店
    欲故技重施，幸經該店店長甲○○當場識破報警處理，始未得逞，並為警扣得如
    附表所示之編號一、二變造中獎統一發票收執聯共計十張。
二、案經臺北市政府警察局中山分局報請臺灣臺北地方法院檢察署偵查起訴。
    理      由
一、訊據被告乙○○固不否認有於右揭時、地，以變造之統一發票收執聯向臺北市中
    山區○○○路○段五十六號之全家便利商店，兌換該等價商品之事實，惟矢口否
    認有何偽造文書等犯行，辯稱：伊不知是變造的統一發票，否則也不敢去兌換商
    品云云，被告丙○○則矢口否認本件犯行，辯稱伊根本沒有交變造的統一發票給
    乙○○，不知道為何乙○○會如此說云云，經查：右揭犯罪事實業據被告乙○○
    於警訊時供承不諱，其已供陳：伊與丙○○當初言明換取物品後二人五五分帳，
    於伊回家前會將所換來之物品平分給伊等語，顯見被告乙○○於兌獎之初已知悉
    被告丙○○所交付之統一發票收執聯為經變造之物，此外復有如附表編號一、二
    所示經變造末四碼為中獎號碼之統一發票收執聯共計十張扣案可資佐證，而被告
    乙○○確持上開十張經變造之統一發票收執聯至前揭全家便利商店欲兌換等價之
    商品等情，亦經證人甲○○證述無訛在卷，本件事證已極明確，被告乙○○辯稱
    伊不知是變造的統一發票云云，被告丙○○辯稱伊根本沒有交變造的統一發票給
    乙○○云云，均無可採，渠等二人犯行均堪以認定，應予依法論科。
二、按統一發票係營業稅法第三十二條第一項所定營業人銷售貨物或勞務，開立予買
    受人之憑證，性質上屬私文書。觀之同法條第三項明定：「統一發票，由政府印
    製『發售』，或核定營業人『自行印製』：：。」尤為明瞭。至財政部依營業稅
    法第五十八條訂定之「統一發票給獎辦法」，旨在防止逃漏、控制稅源及促進統
    一發票之推行，而以定期開獎，給予獎金之方式，鼓勵買受人向營業人索取統一
    發票，為其附隨目的。又有價證券固以實行券面所表示之權利時，必須占有該證
    券為特質，但具有此項特質之證券（文書），在論理法則上，不能解釋為均屬有
    價證券。統一發票中獎與否，純繫於偶然之事實，不因中獎人必須占有該中獎之
    統一發票，始得領取獎金（統一發票給獎辦法第九條參照），而影響統一發票之
    私文書性質。最高法院八十九年度台上字第二六０八號判決、八十九年度台上字
    第五四二八號判決均採同一見解。又依營業稅法第三十二條第三項之規定，統一
    發票得由政府印製發售，或核定營業人自行印製。惟無論由政府印製發售，或核
    定營業人自行印製，其上號碼應僅係表彰營業人開立該憑證之部分內容，尚難因
    係政府印製發售者，而認定其號碼係屬公文書。又因統一發票上之號碼僅係表彰
    營業人開立該憑證之部分內容，而未中獎之統一發票，仍具憑證功能，此與最高
    法院四十一年台上字第九六號、五十年台上字第六六二號判例所述未中獎之獎券
    ，其本身已無價值者不同，故如就統一發票之號碼擅自更改，應成立變造罪責，
    而非屬偽造行為（最高法院八十九年度台上字第五四二八號判決採同一見解）。
    被告丙○○、乙○○二人於右揭時、地以塗改之方式變造該紙統一發票收執聯，
      進而持至全家便利商店向其店員行使而兌換物品，足以生損害於全家便利商店
    及財政部對統一發票兌獎管理之正確性。核被告等二人所為，均係犯刑法第二百
    十六條、二百十條之行使變造私文書罪及第三百三十九條第一項、第三項之詐欺
    取財罪及詐欺取財未遂罪。公訴人認被告等二人所為係連續犯刑法第二百一十六
    條、第二百一十條之行使偽造私文書罪，尚有誤會，併予指明。被告等二人間有
    犯意聯絡及行為分擔，皆為共同正犯；渠等先後二次行使變造私文書罪及詐欺取
    財、詐欺取財未遂犯行，均時間緊接，所犯係構成要件相同之罪名，顯係各基於
    概括之犯意反覆為之，應各依刑法第五十六條連續犯之規定各論以行使變造私文
    書罪及詐欺既遂罪，並各加重其刑；又渠等變造私文書之低度行為應為行使變造
    私文書之高度行為所吸收，不另論罪。又渠等所犯上開二罪間，有方法、結果之
    牽連關係，應依刑法第五十五條之規定，從一重依行使變造私文書罪處斷。爰分
    別審酌被告丙○○、乙○○之素行、犯罪動機、目的、手段、生活狀況、智識程
    度、所為損及全家便利商店及財政部對統一發票兌獎管理之正確性，犯罪後被告
    乙○○已見悔意，被告丙○○仍飾詞推諉毫無悔意度等一切情狀，各量處如主文
    所示之刑，被告乙○○部份並諭知易科罰金之折算標準。
三、至扣案之變造統一發票收執聯十紙，既因被告前揭詐兌換行為而行使交付予全家
    便利商店，顯非被告所有甚明，且無得就該變造之統一發票予以沒收之特別規定
    ，雖為供犯罪所用之物，仍不為沒收之諭知，附此敘明。
據上論斷，應依刑事訴訟法第二百九十九條第一項前段，刑法第二十八條、第五十六
條、第二百十六條、第二百十條、第三百三十九條第一項、第五十五條、第四十一條
第一項前段，罰金罰鍰提高標準條例第一條前段、第二條，判決如主文。
本案經檢察官陳清茂到庭執行職務
中      華      民      國      九十一      年    十二    月    六      日
                                        臺灣臺北地方法院刑事第六庭
                                            法    官    吳  孟  良
右正本證明與原本無異。
如不服本判決，應於判決送達後十日內，向本院提出上訴狀。
                                            書 記 官    田  華  仁
中      華      民      國      九十一      年    十二    月    六      日
附錄本案論罪科刑所犯法條全文：
刑法第二百十條
偽造、變造私文書，足以生損害於公眾或他人者，處五年以下有期徒刑。
刑法第二百十六條
行使第二百十條至第二百十五條之文書者，依偽造、變造文書或登載不實事項或使登
載不實事項之規定處斷。
刑法第三百三十九條
意圖為自己或第三人不法之所有，以詐術使人將本人或第三人之物交付者，處五年以
下有期徒刑、拘役或科或併科一千元以下罰金。
以前項方法得財產上不法之利益或使第三人得之者，亦同。
前二項之未遂犯罰之。
附 表：
┌──┬──────┬────────────┬───┬──────┬──
│編號│            │犯                  罪  │被害人│變造之統一發│備註
│    │共      犯  ├─────┬──────┤      │票收執聯    │
│    │            │時    間  │地      點  │      │            │
├──┼──────┼─────┼──────┼───┼──────┼──
│    │            │          │            │      │ＨＺ七五六一│兌換
│    │            │          │            │      │三三二０號、│等值
│    │丙  ○  ○  │          │            │      │ＨＶ０四八七│商品
│    │            │          │            │      │二九八七號、│得逞
│    │            │九十年十一│臺北市中山區│全家  │ＨＷ八五八七│
│    │            │月十一日上│中山北路二段│便利  │三三二０號、│
│一  │乙  ○  ○  │午九時三十│五十六號之全│商店  │ＨＸ三０一一│
│    ││分        │家便利商店  │      │三三二０號共│
│    │            │          │            │      │四紙        │
│    │            │          │            │      │            │
├──┼──────┼─────┼──────┼───┼──────┼──
│    │            │          │            │      │ＨＷ一九四九│兌換
│    │            │          │            │      │二九八七號、│商品
│    │丙  ○  ○  │          │            │      │ＪＢ五二七八│未遂
│    │            │          │            │      │九四五四號、│
│    │            │九十年十一│            │      │ＨＺ七一二九│
│    │            │月十一日下│同      右  │同 右 │八八四０號、│
│二  │乙  ○  ○  │午五時    │            │      │ＪＢ二九０七│
│    │            │          │            │      │八八四０號、│
│    │            │          │            │      │ＪＢ０三四二│
│    │            │          │            │      │三三二０號、│
│    │            │          │            │      │ＪＡ六七六三│
│    │            │          │            │      │八八四０號共│
│    │            │          │            │      │六紙        │
│    │            │          │            │      │            │
└──┴──────┴─────┴──────┴───┴──────┴──
